【裁判字號】    98,訴,2
【裁判日期】    980317
【裁判案由】    損害賠償
【裁判全文】
臺灣高等法院臺中分院民事判決             98年度訴字第2號
原      告  丙○○
被      告  乙○○
訴訟代理人  甲○○
上列當事人間因被告妨害名譽案件，原告提起刑事附帶民事訴訟
，請求損害賠償，經本院刑事庭裁定移送（97年度附民字第290
號），本院於98年3月3日言詞辯論終結，茲判決如下：
    主  文
被告應給付原告新台幣拾萬元暨自中華民國97年12月27日起，
至清償日止，按年息百分之五計算之利息。
原告其餘之訴駁回。
訴訟費用由被告負擔。
原告假執行之聲請駁回。
    事實及理由
一、原告主張：被告於民國（下同）96年1月22日15時許，在臺
    灣臺中地方法院（下稱台中地院）刑事第四法庭外等待95年
    度自字第93號詐欺等案件（該案被告為本件被告及訴外人洪
    宜均即洪瑞霙）開庭時，基於公然侮辱之犯意，向該案件之
    自訴人華利信資產管理股份有限公司（下稱華利信公司）之
    代理人即伊以台語辱罵稱：「這種律師胡亂來，民事也要告
    ，刑事也要告，中華民國政府就是被這種律師搞垮了」、「
    你是豎仔」等語，足以生損害於伊之名譽。又被告以言語辱
    罵伊後，又夥同訴外人洪宜均及包括綽號「阿賢」者在內之
    數名姓名年籍不詳之男子，基於恐嚇危害安全之犯意聯絡，
    由「阿賢」出面向伊恫嚇稱：「你敢告我父親，有膽出來外
    面說，台中、台北隨便你，你叫人來跟我處理」等語，並由
    另2名男子，持手機對伊拍照，使伊心生畏懼。被告上開犯
    行，業經台中地院院刑事判決其公然侮辱罪名成立在案。伊
    因被告上開辱罵、恐嚇之侵權行為，名譽權及人格權受有新
    台幣（下同）100萬元之非財產上損害，自得請求被告賠償
    ，且並得請求被告為回復伊名譽之適當處分等情，爰依民法
    第184條第1項前段、第195條第1項等規定，提起本件訴訟，
    聲明求為判決：(一)被告應給付伊100萬元整，暨自起訴狀繕
    本送達之翌日起（按即97年12月27日起）至清償日止按年利
    率百分之五計算之利息。(二)被告應在蘋果日報、中國時報、
    自由時報之第一版刊頭下，以寬5公分、長10公分之版面，
    刊登如附件一所示之道歉啟事。(三)訴訟費用由被告負擔。(四)
    伊願供擔保請准宣告假執行。
二、被告則以：原告所指伊涉嫌恐嚇危害安全部分，業經檢察官
    為不起訴處分，原告就該部分提起刑事附帶民事訴訟，並非
    合法。伊並未辱罵原告，有伊於上開詐欺等案件之辯護律師
    薛梁可證，但本件刑事判決未予採納，反而採納原告及其友
    人楊必嘉之證詞，有失公允，違背經驗法則；再者，原告請
    求賠償 100萬元，顯然過高，且本件亦無刊登報紙道歉之必
    要性等語，資為抗辯，答辯聲明求為判決：(一)原告之訴及假
    執行之聲請駁回。(二)訴訟費用由原告負擔。
三、兩造不爭執之事項
  (一)台灣台中地方法院97年度易字第1924號刑事判決以所認定之
    犯罪事實：「乙○○於96年1月22日15時50分許，在台中地
    院刑事第四法庭外走廊附近之不特定多數人得以共見共聞之
    處所，等待95年度自字第93號詐欺等案件（該案自訴人為華
    利信資產管理股份有限公司（下稱華利信公司）、被告為乙
    ○○、洪宜均）開庭時，因與該案自訴人間迭有訟累，心生
    不滿，竟基於公然侮辱之犯意，向上開案件之自訴代理人丙
    ○○律師，以台語辱罵稱：『這種律師胡亂來，民事也要告
    ，刑事也要告，中華民國政府就是被這種律師搞垮了』、『
    你是豎仔』等語，足以貶抑丙○○之名譽。二、案經丙○○
    訴由臺中市警察局第一分局報告台中地院檢察署檢察官偵查
    起訴」，判決：「乙○○公然侮辱人，處拘役40日，如易科
    罰金，以1000元折算壹日，減為拘役20日，如易科罰金，以
    1000元折算壹日」，經被告提起上訴，本院以97年度上易字
    第1617號刑事判決：「上訴駁回」，已告確定。
  (二)原告除對被告提出上開公然侮辱之告訴外，同時並對被告提
    出恐嚇犯罪之告訴部分，另經檢察官以犯罪不能證明為由為
    不起訴處分確定。
四、得心證之理由：
  (一)查原告主張被告於上開時地對之公然辱罵之上揭事實，已據
    其於上開刑事案件偵審中一再指陳被告於上開時地以台語辱
    罵其：「這種律師胡亂來，民事也要告，刑事也要告，中華
    民國政府就是被這種律師搞垮了」、「你是豎仔」等語甚詳
    。雖原告對於遭被告辱罵地點，未能明確指出究係位於台中
    地院第四法庭或第三、四法庭間或第一法庭至第四法庭間某
    處走廊，且對於證人楊必嘉到場一節，未能明確陳述其發生
    先後順序，惟查，依證人楊必嘉於刑案偵審中所為證述，其
    係接獲原告電話告以遭人圍堵，請其出面，證人楊必嘉便前
    往台中地院第四法庭，即見聞有多人在場，其間，被告並以
    上開言詞辱罵原告，隨後，原告便向被告於該案之選任辯護
    人反應未果。又證人楊必嘉雖係原告之友人，然其偶然接獲
    原告電話到場察看，事先對於被告並無何認識或嫌隙，並無
    故為不利被告證詞之必要，且就原告另指訴遭恐嚇一節，證
    人楊必嘉於偵查中亦證稱：並未聽到其他恐嚇的話等語（見
    偵查卷第28頁），難認證人楊必嘉有何誣陷被告或偏頗原告
    之情，故被告僅以證人楊必嘉為原告之友人為由主張其證詞
    偏頗，尚非可採。另依證人即台中地院95年度自字第93號同
    案被告洪宜均之父洪福島於系爭刑案審理中所為證述，其先
    後陳述被告位於第四法庭及第一法庭，未能明確陳述被告當
    時所在確切位置，顯見被告當時並非固定位於一處，且被告
    上開自訴案件委任之辯護人當時坐於第一法庭外，上開自訴
    案件則訂於台中地院第四法庭審理，被告為能獲悉開庭進度
    並與律師聯繫，勢必遊走於第一法庭與第四法庭外之間，法
    庭外走廊復無隔間，彼此銜接流通、距離尚非甚遠，而原告
    與楊必嘉當時則行走於台中地院第四法庭至第一法庭外之間
    ，原告復指訴被告係一再辱罵伊等情，以當時雙方對峙狀態
    ，原告雖未能一致精確指訴遭辱罵地點，然上開遭辱罵地點
    仍位於雙方得以接觸的範圍內，並無顯然超出範圍之處，尚
    難僅以該部分之些微出入，推認上開所述不具憑信性，再徵
    諸證人楊必嘉之證詞，被告指訴遭辱罵地點，應係位於台中
    地院刑事第四法庭外走廊附近，堪予認定。至證人洪福島雖
    於刑案一審審理中未證述有聽到被告辱罵原告之事，然，依
    其所證，其有見聞被告與原告在場接觸、講話、理論，而以
    證人洪福島距離渠等約50公分之距離、雙方理論約10幾分鐘
    觀之，證人洪福島證述僅聽聞並記憶原告對被告說的話，同
    一時、地，竟未聽聞被告對原告說什麼，殊難想像，且證人
    洪福島之女洪宜均復係上開自訴案件之被告，其所為證言，
    容有偏頗、失衡之虞，尚難為有利被告之認定。另證人薛梁
    雖於刑案偵查中證稱並未聽聞被告等人以言語侮辱或恐嚇原
    告，然，證人薛梁證稱其當時係坐於台中地院第一法庭外，
    與被告胞兄講話並閱卷，亦即證人薛梁當時並未坐於第四法
    庭外或遊走於第一法庭至第四法庭外之間，且其證稱與兩造
    一同接觸的時間不到2、3分鐘，是證人薛梁僅位處於第一法
    庭外而未聽聞有何辱罵情事，然此尚難推認至被告於第一法
    庭外以外之第四法庭外走廊附近或其間他處未有發生其事，
    其證述內容與證人楊必嘉證述內容，依其各自所見聞之地點
    ，並無衝突之處，尚難以證人薛梁所證上情，推認原告之指
    訴或證人楊必嘉之證述不具憑信性，即無從斷為有利被告之
    認定。且被告確有上開公然侮辱原告之犯行，亦經上揭刑事
    案判處罪刑確定，經本院調取該案全卷查核屬實，是原告所
    主張被告對之公然侮罵之上開侵權行為事實，堪信為真。至
    原告主張被告並有夥同數名姓名不詳之男子共同對其恫嚇部
    分，已據檢察官為不起訴之處分，並不在本件刑事法院移送
    本院審理之範圍內，原告於陳述如何遭辱罵之同時一併敘及
    該部分事實，尚非主張該部分之侵權行為事實，是本院無加
    以審認之必要，被告指原告此部分之附帶民事訴訟為不合法
    ，亦非有據，本院無予裁酌之必要，併此敘明。
  (二)按因故意或過失，不法侵害他人之權利者，負損害賠償責任
    ；不法侵害他人之身體、健康、名譽、自由、信用、隱私、
    貞操，或不法侵害其他人格法益而情節重大者，被害人雖非
    財產上之損害，亦得請求賠償相當之金額。其名譽被侵害者
    ，並得請求回復名譽之適當處分，民法第184條第1項前段、
    第195條第1項分別定有明文。次按名譽有無受損害，應以社
    會上對個人評價是否貶損作為判斷之依據，苟其行為足以使
    他人在社會上之評價受到貶損，不論其為故意或過失，均可
    構成侵權行為，其行為不以廣佈於社會為必要，僅使第三人
    知悉其事，亦足當之，最高法院90年台上字第646號判例意
    旨可資參照。
  1.又按慰藉金之賠償須以人格權遭遇侵害，使精神上受有痛苦
    為必要，其核給之標準固與財產上損害之計算不同，然非不
    可斟酌雙方身分資力與加害程度，及其他各種情形核定相當
    之數額，最高法院51年度台上字第223號判例意旨可資參照
    。查被告於上開時地以上開言詞辱罵原告，自使原告精神上
    受有痛苦，並足使原告在社會上之評價受到貶損，且已使在
    場之第三人知悉其事，則原告依上開規定請求被告賠償其所
    受非財產上損害，洵屬依法有據。惟衡諸依稅務電子閘門財
    產所得調件明細表，原告名下有房屋二筆、土地一筆、95年
    之執行業務所得為45萬餘元，被告名下有房屋一筆、51萬元
    之投資一筆，復參以原告為大學畢業，現為執業律師，被告
    自陳為國小畢業，平時打零工，月入約一萬五千元，審酌上
    開兩造之身分地位、職業、收入、經濟狀況與加害程度等一
    切情況，本院認原告請求被告給付慰撫金100萬元，顯然過
    高，應以30萬之範圍內之請求為相當，超出部分之請求，則
    非適當，應予駁回。
  2.另按名譽被侵害者，依民法第195條第1項後段規定，固得請
    求為回復名譽之適當處分，惟回復之方法及範圍如何方為適
    當，法院仍應斟酌被害人之身分、地位、被害程度等一切情
    況而定之（最高法院90年度台上字第813號判決意旨參照）
    。所謂適當之處分，係指該處分在客觀上足以回復被害人之
    名譽且屬必要者而言（最高法院86年度台上字第3706號判決
    意旨參照）。查被告表示侮辱原告之意，雖係於台中地院法
    庭外之走廊，為不特定之多數人例如他案當事人、律師、證
    人、家屬、法院職員等不特定人得以共見共聞之公共場所，
    然，究非藉由平面媒體以印刷文宣刊登廣告之方式為之，亦
    未更經由電子媒體公開播送，該侮辱原告之意思經表示後，
    實際見聞者，畢竟僅有該一時一地之特定少數人（按不特定
    人得以共見共聞之處所，於已經過之某特定時點所存在者，
    仍為特定人），如再將此爭端見諸報端，徒然劇增其傳遞範
    圍。是參酌本件妨害名譽情形、名譽受損害之程度等情狀，
    復衡諸損害賠償以回復原狀為原則，回復名譽之適當處分，
    亦即回復原狀，本院認判命被告金錢給付已足填補原告之損
    害，原告請求被告在蘋果日報、中國時報、自由時報等全國
    性平面媒體之第一版刊頭下，以寬5公分、長10公分之版面
    ，刊登如附件一所示之道歉啟事，尚非必要，當非為回復名
    譽之適當方法。從而，原告依民法第195條第1項後段，請求
    被告刊登如上所示之道歉啟事，即有未合，不應准許。
五、綜上，原告依侵權行為之法律關係，請求被告給付非財產上
    損害賠償30萬元及自起訴狀繕本送達翌日即97年12月27日起
    ，至清償日止，按年息百分之五計算之利息，為有理由，爰
    判命被告給付。原告其餘之請求則為無理由，應予駁回。又
    本院所命給付部分未逾150萬元，於本院判決後即告確定，
    兩造請求供擔保准免假執行之聲請，均無必要；而原告其餘
    假執行之聲請，因訴之駁回而失所附麗，亦不應准許，故原
    告假執行之聲請應全部駁回。
六、本件事證已臻明確，兩造其餘攻擊防禦方法及舉證，核與本
    件判決結果不生影響，毋庸逐一論列，併此敘明。
七、據上論結，原告之訴為一部有理由，一部無理由，爰依民事
    訴訟法第79條，判決如主文。
中    華    民    國    98    年    3     月    17    日
                  民事第三庭    審判長法  官  陳照德
                                      法  官  李平勳
                                      法  官  朱  樑
以上正本係照原本作成。
原告得上訴。
被告不得上訴。
如對本判決上訴，須於收受判決送達後20日內向本院提出上訴書
狀，其未表明上訴理由者，應於提出上訴後20日內向本院提出上
訴理由書（須按他造人數附具繕本）。
上訴時應提出委任律師為訴訟代理人之委任狀。具有民事訴訟法
第466條之1第1項但書或第2項之情形為訴訟代理人者，另應附具
律師及格證書及釋明委任人與受任人有該條項所定關係之釋明文
書影本。
                                      書記官  陳妙瑋
中    華    民    國    98    年    3     月    18    日
                                                      Ｍ
附件一：
【道歉啟事】
本人於民國96年1月22日下午，在台灣台中地方法院刑事第四法
庭前，辱罵丙○○律師，造成丙○○律師名譽損害及其他損害，
本人在此特向丙○○律師表示萬分道歉，並保證今後不再有類似
犯行。道歉人：乙○○


司法院資訊處製作；財團法人民間司法改革基金會備份。
